【裁判字號】    98,聲再,10
【裁判日期】    980401
【裁判案由】    妨害自由
【裁判全文】
臺灣高等法院刑事裁定                  98年度聲再字第10號
聲  請  人  甲○○
即  被  告
上列聲請人因妨害自由案件，對於本院92年度金上重訴字第13號
，中華民國95年4 月27日第二審確定判決（臺灣臺北地方法院91
年度訴字第593 號），聲請再審，本院裁定如下：
    主  文
再審之聲請駁回。
    理  由
一、按聲請再審應以再審書狀，敘述理由，附具原判決之繕本及
    證據，提出於管轄法院為之，刑事訴訟法第429 條定有明文
    。
二、本件聲請意旨略稱：
（一）按有罪之判決確定後，因發現確實之新證據，足認受有罪
      判決之人應受無罪、免訴、免刑或輕於原判決所認罪名之
      判決，為受判決人之利益，得聲請再審，刑事訴訟法第42
      0 條第1 項第6 款定有明文；其中所稱新證據，包括審判
      時未經注意之證據，就文書而言，即指審判時雖已有文書
      存在，但法院未注意文書之意義與內容，聲請人聲請再審
      ，除提出相關之文書外，並就原確定判決如何未注意各該
      文書意義與內容，一一敘明在卷，為何不採原裁定未予說
      明，其僅以該等文書早已存在，即謂該等文書非新證據，
      而置各該文書之意義與內容不顧，顯屬誤解（最高法院83
      年度台抗字第515 號判例可資參照）；又不得上訴於第三
      審法院之案件，除前條規定外，其經第二審確定之有罪判
      決，如就足以影響於判決之重要證據漏未審酌者，亦得為
      受判決人之利益，聲請再審，刑事訴訟法第421 條（聲請
      意旨誤載為刑事訴訟法第420 條）復定有明文；上開規定
      ，乃因不得上訴第三審之案件，若第二審法院對於足以影
      響判決之重要證據漏未審酌，即予判決，則判決後復無救
      濟之途，為受判決人之利益起見，故特許聲請再審。
（二）按被告以外之人於偵查中向檢察官所為之陳述，除顯有不
      可信之情況外，得為證據，此為刑事訴訟法第159 條之1
      第2 項所明定；上開所謂「顯有不可信」之情況，係指陳
      述是否出於供述者之真意、有無違法取供情事之信用性而
      言，據以判斷該傳聞證據是否有顯不可信之情況而例外具
      有證據能力（最高法院94年度台上字第629 號判決同此意
      旨）；且得為證據之被告以外之人於偵查中向檢察官所為
      之陳述，實質上應解釋為係指已經被告或其辯護人行使反
      對詰問權者而言，如檢察官於偵查中訊問被告以外之人之
      程序，未予被告或其辯護人行使反對詰問權之機會，除非
      該陳述人因死亡、或身心障礙致記憶喪失或無法陳述、或
      滯留國外或所在不明而無法傳喚或傳喚不到、或到庭後無
      正當理由拒絕陳述外，均應傳喚該陳述人到庭使被告或其
      辯護人有行使反對詰問之機會，否則該審判外向檢察官所
      為之陳述，均不容許作為證據，以保障被告之反對詰問權
      ，亦不符合憲法第8 條第1 項及第16條規定之意旨；至於
      被告以外之人於偵查中向檢察官所為陳述是否具備非顯不
      可信之要件而具有證據能力，法院應就該被告以外之人於
      檢察官面前所為陳述之外部附隨之環境及條件，比較判斷
      之，然後於判決理由內明確記載其採用在檢察官面前所為
      陳述之心證理由，方為適法（最高法院94年度台上字第37
      28號判決可資參照）。查本案檢察官偵查時自始均未通知
      被告或其辯護人到庭，使其有對證人洪再德、林清菁進行
      詰問之機會，且原審確定判決並未說明何以上開證人偵查
      中之證述，從外部附隨之環境或條件予以比較判斷，較法
      院審理中所證為可信，是原審確定判決，逕以偵查中證人
      洪再德、林清菁之證詞為據，就上開證人於法院審理中進
      行交互詰問所為證詞之意義與內容，未詳予探究，致事實
      顯遭曲解，為釐清事實真相，並還被告清白，實有提起本
      件再審之必要，合予陳明。又本案原審確定判決認定聲請
      人即被告甲○○有恐嚇洪再德之犯行，所依據被害人洪再
      德及證人林清菁在偵查中所為之證述，原審並未詳加斟酌
      其意義與內容，致採證之內容與事實及事理之常情均不相
      符，且足以影響本判決之結果，其情如下：證人洪再德於
      偵查中先證稱：「當時在晶華飯店21樓咖啡廳，在晚上7
      時30分，在場的人有我、林清菁、張勤3 人，當時羅褔助
      一個人來，我們談了一個多小時，羅說叫我們不要吃人家
      ，大家都有朋友，你們有朋友，我也有朋友，搞僵的話，
      大家各走極端，都不好」等語（見89年9 月30日訊問筆錄
      第2 頁）。其後檢察官訊問證人林清菁有何意見？證人林
      清菁則證稱：「當時羅某（即聲請人）有對洪某（即洪再
      德）說，你是陳某（即陳錫南）的會計師，是幕僚，要好
      好規勸陳錫南，不要亂出點子，否則你自已都有事，公親
      變事主，否則，各走極端有時候會出人命不一定。」等語
      （同上開筆錄第3 頁）。又檢察官訊問證人張勤：「甲○
      ○是否有表示第一次見陳理事長（即陳錫南），在來來飯
      店見面時，陳某的態度強硬，若不是他擋下來，他們都有
      帶槍，說不定陳某一出飯店，就被幹掉也說不定？」等語
      時，證人張勤則回答：「他（指聲請人）說因為來來飯店
      見面那天，現場有一些兄弟，在場當天陳某（即陳錫南）
      態度強硬，大家都很憤慨，若不是他擋下來，他說他們都
      有帶東西，出去就會出事，都是用台語說的」等語（同上
      筆錄第4 頁）；旋即檢察官再問證人洪再德：「當時他有
      無說帶槍？」，證人洪再德證稱：「他是說他們都有帶東
      西，出去門外就會出事，他的意思應該是指帶槍，從當時
      的語氣及氣氛，他指的是槍，8 月5 日當天他（即聲請人
      ）又說不要把他當小丑，吳慶堂不會那麼容易擺脫他，我
      聽了感覺很害怕，因為我感覺他強烈威脅我」等語（見同
      上筆錄第4 頁）。按依上開證人等於偵查中之證述相互勾
      稽比對，上開證人洪再德、林清菁及張勤等人於偵查中之
      證詞有下述之數點矛盾：(一)證人洪再德證述：羅（即聲請
      人）說叫我們不要吃人家，大家都有朋友，你們有朋友，
      我也有朋友，搞僵的話，大家各走極端，都不好」等語，
      並未如證人林清菁於偵查中證稱：其有聽到聲請人對洪再
      德提及「不要亂出點子，否則你自己都有事，公親變事主
      ，否則各走極端有時候會出人命不一定」等語。顯見渠等
      就被告有無供述「會出人命不一定」一語，已互有矛盾。
      (二)又證人洪再德於偵查中提及「8 月5 日他（指聲請人）
      又說不要把他當小丑，吳慶堂不會那麼容易擺脫他，我聽
      了感覺很害怕，因為我感覺他強烈威脅我」等語，惟依其
      所述聲請人所云之內容，並無任何言語係與人之生命、身
      體之危害性有關，則證人洪再德證稱：「我聽了感覺很害
      怕，因為我感覺他強烈威脅我」等語，不僅有違事理之常
      ，亦與實情明顯不符。況檢察官於偵查中訊問證人洪再德
      針對陳錫南在來來飯店一事，即「當時他（即聲請人）若
      有無說帶槍？」等情，證人洪再德證稱：「他（即聲請人
      ）是說他們都有帶東西，出去門外就會出事，他的意思應
      該是指帶槍，從當時的語氣及氣氛，他指的是槍」等語觀
      之，證人洪再德逕認聲請人所稱「他們有帶東西」乃係指
      槍枝等語，僅係證人洪再德其個人之推測，依刑事訴訟法
      第160 條之規定「推測之詞不得作為證據」之規定，無證
      據能力外，縱聲請人有提及「他們有帶東西」等語，亦與
      聲請人是否犯罪無直接之關連性，蓋聲請人並非向洪再德
      陳稱：「其有帶東西，出去門外就會出事」等語，聲請人
      亦未曾提及有與洪再德個人生命、身體安全有關之事，而
      使證人洪再德產生畏懼，則證人洪再德以聲請人提及上開
      來來飯店之事，言談中復提到「不要把他當小丑，吳慶堂
      不會那麼容易擺脫他」，即認感覺很害怕，被告「有強烈
      威脅他」等語，不僅純為其個人主觀之臆測，且與恐嚇罪
      之要件，須為以將來加害生命、身體之事，恐嚇他人致生
      危害於安全之要件有違。
（三）再本件於第一審法院審理時，辯護人詢問證人洪再德：「
      甲○○當天有無提到他們有帶東西？」，證人洪再德回答
      ：「這部分好像有點模糊，印象有提到（傢伙），不過幸
      好他在」等語（見第一審法院92年3 月21日審判筆錄第5
      頁）；辯護人另詢問證人洪再德：「羅褔助有無提到誰是
      受害者，幸好有他在？」等語，證人洪再德回答：「羅褔
      助意思是當時陳錫南態度很強硬，很多人對他不滿，然後
      因為羅褔助在場」；辯護人再問：「羅褔助是單純的在現
      場，或者有積極動作阻止事情發生？」證人洪再德答：「
      那時候還沒有發生事情，事後也沒發生事情，那時我人不
      在場，我個人的想法」；辯護人又問：「羅褔助真的有說
      公親變成事主這句話？」，證人洪再德證述：「他是舉例
      給我聽，一般處理事情，如果沒有處理好的話，公親變成
      事主，不是針對我的」等語（同上筆錄第6 頁），辯護人
      再問：「你在偵查庭供述當時感覺有強烈的威脅？」，證
      人洪再德回答：「我感覺氣氛緊縮，不是強烈的威脅」（
      同上筆錄第7 頁）；辯護人再問：「羅褔助有無說到各走
      極端大家都不好？」等語，證人洪再德陳述答：「必然的
      ，走極端大家都不好，我也許會說這種話」，又辯護人緊
      接詢問：「到底各走到極端之後，羅褔助有無說到有時候
      會出人命不一定這句話？」，證人洪再德證稱：「當初是
      與公親變成事主等語合在一起說的，羅褔助是舉例的話，
      不是針對我的」（同上筆錄第8 頁）；辯護人又問：「羅
      褔助說出公親變成事主等語後，你有無勸甲○○接受陳錫
      南之條件？」，證人洪再德證稱：「我有勸，我也敢勸」
      （同上開筆錄第18頁）；辯護人另問證人洪再德：「當天
      談話之氣氛」，證人洪再德另稱：「緊繃」；其後，聲請
      人詰問證人洪再德：「你感覺受威脅的話語，是否在問題
      談完之後閒聊時說的？」，證人洪再德稱：「應該是閒聊
      的時候，不是在談判的時候提到的」等語（同上筆錄第22
      頁）。再觀之第一審法院審理時，檢察官詰問證人林清菁
      ：「你聽到羅褔助說出陳錫南態度不好，出門會出事，要
      你回去勸勸陳錫南？你感覺到不安否？」，證人林清菁於
      第一審審理中證稱：「會的，生命上的安全」；檢察官再
      問：「當羅褔助說出洪再德不要亂出主意，公親變成事主
      ，不一定會出人命等語，有無聽到這句話？羅褔助是連續
      說的，還是片斷說的？」，證人林清菁回答：「甲○○是
      連續說的，甲○○對洪再德說的」，檢察官另問：「羅褔
      助為何說出這句話？」，證人林清菁陳述：「因為洪再德
      拜託羅褔助還吳慶堂四億二千多萬元之債務問題，他才說
      出來」等語（同上開筆錄第227 頁）；檢察官再問：「羅
      褔助對洪再德說出會出人命，洪再德當時反應？」，證人
      林清菁證述：「他楞住，我也有不安感覺」；檢察官接著
      問：「洪再德擔心何在？」，證人林清菁另答：「他的安
      全問題」；檢察官再問：「羅褔助說出這句話氣氛如何？
      」，證人林清菁答：「凝重」等語（同上開筆錄第28頁至
      第29頁）；再參諸證人張勤於第一審法院審理中，檢察官
      問：「甲○○聽到那句話他感到不滿，才說出會出人命等
      語？」，證人張勤證稱：「我記不得」等語（同上開筆錄
      第43頁）；檢察官再問：「羅褔助說會出人命不一定的話
      ，林清菁、洪再德的反應？」，證人張勤稱：「我沒什麼
      感覺注意到，現場他們激辯各持己見而已」等語（同上開
      筆錄第43頁至第44頁）。是對於案發時現場之情形，證人
      洪再德、林清菁及張勤等於第一審法院審理中之證述間已
      互有矛盾。再查，證人林清菁於法院審理時另證稱：「因
      為洪再德拜託羅褔助還吳慶堂四億二千多萬元債務問題，
      他才說出（會出人命不一定）」等語，洪再德當時反應是
      楞住了，我也有不安感覺且當時氣氛「凝重」等語，經比
      對證人洪再德前開審理中證述內容，顯有幾點矛盾，其中
      (1)洪再德業於法院審理時明確表示，當時被告所言並非針
      對其個人，僅為舉例，既然並非針對證人洪再德所言，洪
      再德當場豈可能楞住；(2)證人洪再德於法院審理作證時也
      表示：「我感覺氣氛緊繃，不是強烈之威脅」，且「應該
      係於閒聊時所述，不是在談判時所提」等語，然證人林清
      菁則證稱：係於談判時，洪再德拜託羅褔助還吳慶堂四億
      二千多萬元債務問題，他才說出（「會出人命不一定」）
      等語，且氣氛凝重，自與實情不符。互核證人張勤於法院
      審理中證稱：「我沒什麼感覺注意到，現場他們激辯各持
      己見而已」等語，益見渠等之證詞均所矛盾。綜上，證人
      洪再德、林清菁及張勤等於法院審理中之證述不僅互有矛
      盾，且與前述證人洪再德、林清菁及張勤等人於偵查中之
      證述內容，亦不一致。
（四）又證人洪再德於偵查中之證述亦多與其於法院審理時之證
      述相互矛盾而有瑕疵。其相互有瑕疵及矛盾處，分述如下
      ：(一)證人洪再德於偵查中證述：羅褔助在來來飯店曾說「
      他們都有帶東西，出去門外就會出事，他的意思應是指帶
      槍，從當時的語氣及氣氛，他指的是槍」等語，則上開證
      詞應係以其親自見聞上情所為，然證人洪再德於法院經交
      互詰問後，其改稱：「那時我人不在場，我個人的想法」
      等語，其於法院審理時之證述為真實，顯見其偵查中之證
      述，不具特別可信之情形。(二)證人洪再德於偵查中未提及
      被告有說「公親變成事主」一詞，嗣法院審理時則證稱：
      「他（即聲請人）是舉例給我聽，一般處理事情，如果沒
      有處理好的話，公親變成事主，不是針對我的」等語，不
      僅偵審證述互不一致，且證人洪再德亦坦承聲請人係舉例
      ，且非針對其個人所言，則證人洪再德自非恐嚇之對象。
      (三)再者，證人洪再德於偵查中證稱：「8 月5 日他（即聲
      請人）又說不要把他當小丑，吳慶堂不會那麼容易擺脫他
      ，我聽了感覺很害怕，因為我感覺他強烈威脅我」等語；
      於審理中則證稱：「我感覺氣氛緊繃，不是強烈的威脅」
      ，且「應該係於閒聊時候，而非在談判時所提及」等語，
      足見證人洪再德係因個人緊張而認為氣氛緊繃，證人洪再
      德於偵查中所述，核與其於法院審理中相互矛盾，揆之恐
      嚇罪之以惡害通知他方，致生危害安全之要件，顯不該當
      。(四)又證人洪再德於偵查中證稱：「羅（即聲請人）說叫
      我們不要吃人家，大家都有朋友，你們有朋友，我也有朋
      友，搞僵的話，大家各走極端，都不好」等語，根本未提
      及「會出人命不一定」等語，惟洪再德於法院審理中證稱
      ：「（『會出人命不一定』等語）當初是與『公親變成事
      主』等語合在一起說的」等語，顯有矛盾。且退萬步言之
      ，縱設證人洪再德所稱聲請人有提及「會出人命不一定」
      等語，證人洪再德亦坦承是舉例之話語，並非是針對證人
      洪再德個人所言；又證人洪再德亦表示：「當時他有勸劉
      福助、也敢勸羅褔助接受陳錫南之條件」，甚至上開言談
      「係在閒聊之時候所述，並非於談判時候所提」，按聲請
      人若有恐嚇證人洪再德，其豈會於偵查中對於與其生命、
      身體安全攸關之「會出人命不一定」等語，隻字未提，已
      不符常情；且證人洪再德於審理中亦表示他敢勸聲請人接
      受陳錫南之條件，又上開話語，證人亦表非針對其個人，
      且係在閒中提到，若聲請人有恐嚇洪再德致生危害安全之
      虞，衡情洪再德與聲請人斷無可能有此互動，此顯違常理
      。
（五）末按，被害人之陳述，固得據為認定犯罪事實之證據資料
      ，然被害人與被告係居於相反之立場，其所述被害情形，
      難免有虛偽陳述之危險，故被害人之陳述，須其指訴之內
      容無瑕疵，且與事實相符，始得採為認定被告犯罪之證據
      （最高法院94年度台上字第570 號判決同此意旨）；次按
      刑法第305 條之恐嚇安全罪，係以加害生命、身體、自由
      、名譽、財產之事恐嚇他人，致生危害於安全為構成要件
      ，即行為人除須使人心生畏佈為目的，而通知將加惡害之
      旨於被害人，使受害者因其恐嚇生安全上之危險外，尚須
      行為人確有恐嚇之意思存在，始足該當，至行為人是否有
      惡害通知之意旨，應參酌行為人之動機、目的、智識程度
      、斯時所受之刺激、所用之語氣全盤觀之，倘行為人僅係
      基於一時氣憤或談判過程中之衝動或無心之語，非意在恐
      嚇，且對被害人之安全並未產生危險及實害者，即難逕以
      恐嚇危害安全罪相繩。經查，本案原確定判決所引用被害
      人洪再德、偵查中之證詞，相互勾稽比對其在審理中之證
      詞，與證人林清菁、張勤所言，既均互有明顯矛盾與不符
      之處，乃原確定判決未能審酌、探求相關證人證詞之意義
      與內容，致就與被告攸關且足以對被告作出有利判決之證
      詞意義與內容，受有曲解，使本案被告受有冤獄之可能，
      因相關證據之矛盾及瑕疵實為眾多，而維繫被告人身自由
      權及名譽權復為法治國家捍衛人權之普世價值，故懇請鈞
      院能啟動再審程序，以維護被告之人身自由權，免於受害
      ，如蒙所請，至感德便云云。
三、經查：
（一）聲請意旨所稱證人洪再德、林清菁及張勤等人於本案偵查
      或審理之證詞，既於審理時即已存在，且均經審酌並有所
      取捨，當無所謂「發見之新證據」可言，聲請人上述證人
      之證詞互有矛盾，且與事實不符等情資為再審之聲請，既
      非所謂「新證據」，顯不符合刑事訴訟法第420 條第1 項
      第6 款規定得聲請再審之事由，合先敘明。
（二）再聲請意旨雖以：證人洪再德、林清菁及張勤等人於偵查
      中及第一審之前開證詞相互矛盾云云。惟本件聲請人對於
      本院原確定判決聲請再審，僅提出含有原判決「主文」及
      「事實」之節錄繕本，並未提出包含原判決「理由」之繕
      本、及足以支持其有前述再審理由之任何具體證據（如上
      開證人之筆錄等），使本院無從判斷前揭證人於偵查或第
      一審法院審理時之證言，是否有刑事訴訟法第421 條所謂
      第二審法院對於足以影響判決之重要證據漏未審酌等情，
      此程序之瑕疪等同聲請再審未附具原判決之繕本，且確無
      附具任何證據，揆諸前揭說明，其聲請程序顯有所違背，
      且不能補正，應予駁回。
四、據上論斷，應依同法第433 條，裁定如主文。
中    華    民    國    98    年    4     月    1     日
                  刑事第十四庭審判長法  官  陳志洋
                                    法  官  梁耀鑌
                                    法  官  謝靜恒
以上正本證明與原本無異。
不得抗告。
                                    書記官  陳珮茹
中    華    民    國    98    年    4     月    2     日


司法院資訊處製作；財團法人民間司法改革基金會備份。
